【裁判字號】    99,消債抗,3
【裁判日期】    990528
【裁判案由】    更生事件
【裁判全文】
臺灣臺東地方法院民事裁定             99年度消債抗字第3號
抗  告  人  甲○○
上列抗告人因消費者債務清理事件聲請更生，對於中華民國99年
2月5日本院98年度消債更字第47號裁定，提起抗告，本院裁定如
下：
    主  文
抗告駁回。
抗告程序費用新臺幣壹仟元由抗告人負擔。
    理  由
一、抗告意旨略以：原審裁定固認抗告人每月收入新臺幣（下同
    ）55,201元，扣除每月必要支出19,658元，尚有可支配餘額
    35,543元，應足以負擔最大債權銀行即荷商荷蘭商業銀行股
    份有限公司（下稱荷蘭銀行）提出之每月清償19,500元之協
    商條件，惟原審似漏未斟酌抗告人每月薪資尚須扣除遭法院
    強制扣薪之部分，是抗告人實際收入應以12,046元計算，顯
    不足以負擔抗告人個人之生活開銷，況抗告人尚須負擔子女
    及婆婆之扶養費，且因家中經濟狀況不佳，而抗告人之配偶
    羅旻翁又信用破產，僅得由抗告人以向銀行貸款及使用信用
    卡之方式支付生活上之各項開銷，惟仍不能解決經濟上之困
    境，爰依法提起本件抗告等語，並聲明：原裁定廢棄。
二、按債務人不能清償債務或有不能清償之虞者，得依本條例所
    定更生或清算程序，清理其債務，消費者債務清理條例第 3
    條定有明文。又聲請更生或清算不合程式或不備其他要件者
    ，法院應以裁定駁回之，但其情形可以補正者，法院應定期
    間先命補正，復為同條例第8 條所明定。衡諸債之關係，係
    以當事人間之信賴關係為基礎，為社會經濟組織之重要支柱
    ，故當事人於以法律行為追求自己之利益之際，亦應顧及對
    方之利益，並考量債權債務在社會上之作用，本於誠實及信
    用之原則，行使債權及履行債務。是對於已陷入經濟上困境
    之消費者，若任其於惡性循環之債務窘境中生存，將衍生嚴
    重之社會問題，難以維持安定之社會經濟秩序，故為兼顧債
    權人、債務人雙方之利益，對陷於經濟上困境之消費者，乃
    允其於消費者債務清理條例施行後，得選擇以重建型之更生
    程序或清算型之清算程序清理其債務，藉以妥適調整債務人
    與債權人及其他利害關係人間之權利義務關係，保障債權人
    獲得公平受償，並謀求消費者經濟生活之重建復甦機會。惟
    若債務人履行債務並無困難，僅係為圖謀減免債務，而不為
    債務之履行，自有違債權契約為誠信契約之本旨。
三、經查：
  (一)抗告人於消費者債務清理條例施行後，曾提出債權人清冊，
    依同條例第151條第1項規定，以書面向最大債權金融機構荷
    蘭銀行申請共同協商債務清償方案，荷蘭銀行則提出分180
    期，利率0%，每期還款19,500元之協商還款方案，惟因抗告
    人表示無法負擔還款，致前置協商不成立，業據抗告人於原
    審時提出前置協商不成立通知書(見原審卷第18頁)為證。是
    以抗告人聲請更生，本院自應綜合抗告人全部收入、支出狀
    況，以評估抗告人是否確實係因不可歸責於己之事由，以致
    履行顯有重大困難，以符合更生之要件。
  (二)收入部分：
    抗告人雖主張其每月薪資須扣除遭法院強制執行之部分，是
    實際領取之金額僅為12,046元，並提出財政部臺灣省南區國
    稅局96、97年綜合所得稅各類所得資料單（見原審卷第46頁
    、第47頁）、民國98年度各類所得扣繳暨免扣繳憑單（見本
    院卷第18頁）、行政院衛生署疾病管制局98年3月至5月、同
    年10月至12月、99年1至3月薪資明細表（見本院卷第14頁至
    第17頁、原審卷第16頁至第17頁及第43頁至第45頁）及臺灣
    臺北地方法院98年12月 7日北院隆98司執助酉字第8034號執
    行命令（見原審卷第29頁）等件為證，惟抗告人遭法院強制
    扣款之薪資係用以清償其所負擔之債務，故於計算抗告人是
    否有清償能力時，自不得僅以其扣薪後實際受領之金額為斷
    ，仍應以其原應領薪資計算，始屬合理。準此，原審參酌抗
    告人之財政部臺灣省南區國稅局96暨97年綜合所得稅各類所
    得資料單，認抗告人於前置協商時之還款能力應以55,201元
    計算《計算式：(672,553－11,644＋673,189－9,274)÷24
    ＝55,201》，當無不妥。
  (三)支出部分：
    1.抗告人主張其申請前置協商時即98年間之每月個人必要支
      出及扶養費用合計為32,628元，復於抗告時主張其個人每
      月實際開銷為15,000元（包括交通、食品、水電、瓦斯）
      云云，惟按消費者債務清理條例之立法目的，乃在使陷於
      經濟上困境之消費者，得藉由更生或清算程序，清理債務
      ，以妥適調整其與債權人之權利義務關係，並非幫助債務
      人保持其舊有之生活水平，故債務人果有不能清償債務或
      有不能清償之虞等情事，其生活程度自應受相當之限制，
      以維持一般人最低生活水平所需為準，否則對債權人即屬
      不公，且抗告人就其個人之每月15,000元之必要支出並未
      提出單據舉證以實其說。準此，原審認抗告人於前置協商
      時之每月必要支出應以內政部所公告之98年度臺灣省每人
      每月最低生活費標準9,829元為計算之依據，尚屬合理，
      自難謂為原審裁定有所不當。
    2.抗告人主張應扶養於聲請更生時尚未成年之次子羅及長
      女羅禾，此部主張應予准許，惟應與其配偶共同負擔扶養
      費用。至抗告人於抗告理由中主張其配偶羅旻翁雖有固定
      收入，然薪水遭法院強制扣薪，經濟能力欠佳，且抗告人
      之兄弟姐妹經濟皆不寬裕，抗告人之婆婆郭英妹自85年起
      一直係由共同居住之抗告人獨立扶養，另已成年之長子古
      樂樂‧杜里夫灣，仍在就學，是亦須給付扶養費云云。惟
      查，古樂樂‧杜里夫灣為73年11月14日生，年滿26歲，有
      戶籍謄本附卷可憑(見原審卷第32頁至第37頁)，另本院依
      職權調閱其96年、97年財產所得資料，古樂樂．杜里夫灣
      於96年度所得資料4筆，給付總額34,450元；97 年度有所
      得資料 2筆，給付總額31,045元（見本院卷第27頁及第29
      頁），本院認依其年齡，應有自力更生之能力，就此部份
      之扶養費，應不予准許。另抗告人之婆婆郭英妹依法應由
      其直系血親卑親屬履行扶養義務即應由抗告人之配偶羅旻
      翁及其兄弟姊妹共同負擔，而毋須由抗告人扶養，故郭英
      妹之扶養費，亦不得列屬抗告人之必要支出。是以原審於
      計算扶養費時，僅將抗告人次子羅及長女羅禾之部分列
      入計算，尚屬合理。
    3.從而，抗告人每月必要支出及與其配偶共同扶養未成年子
      女羅及羅禾之費用數額，均按上開內政部所公告之每人
      每月最低生活費標準9,829元為計算之依據，總計應為19,
      658元《計算式：9,829＋(9,829＋9,829)÷2＝19,658》
      ，原審所認，尚無不當，核屬可採。
  (四)承上，抗告人每月之平均薪資所得為55,201元，扣除每月必
    要支出及扶養費用19,658元後，尚餘35,543元（計算式：55
    ,201－19,658＝35,543），縱使扣除遭法院強制執行之金額
    12,891元，尚餘22,652元（計算式：35,543－12,891＝22,6
    52），亦應足以支應最大債權金融機構荷蘭銀行之協商清償
    條件19,500元，是以，本件抗告人並無不能清償債務之情事
    ，未符合更生聲請之法定要件。
四、綜上所述，抗告人並無不能清償債務或有不能清償之虞情形
    ，亦難認有不可歸責於己之事由，致履行協商內容顯有重大
    困難之情事。核與前揭聲請更生要件不合。職是，原法院審
    酌抗告人之收支、財產狀況，以抗告人聲請更生不備實質要
    件，駁回其聲請，於法並無不合。抗告意旨指摘原裁定不當
    ，求予廢棄另為裁定，為無理由，應予駁回。
五、至於抗告人若有新發生不能清償債務或有不能清償之虞之事
    實時，自得據以再聲請更生程序，自屬當然，附此敘明。
據上論結，本件抗告為無理由，依消費者債務清理條例第15條，
民事訴訟法第495條之1第1項、第449條第1項、第95條、第78條
，裁定如主文。
中    華    民    國    99    年     5    月    28    日
                  民事庭    審判長法  官  李芳南
                                  法  官  陳兆翔
                                  法  官  楊憶忠
以上正本係照原本作成。
本裁定不得再抗告。
中    華    民    國    99    年    5     月          日
                                  書記官  林建成

司法院資訊處製作；財團法人民間司法改革基金會備份。
